ACORDAO-COMPLETO-2517552

ACÓRDÃO 1301/2022 ATA 6/2022 - PRIMEIRA CÂMARA

Vistos, relatados e discutidos estes autos de tomada de contas especial instaurada pelo Ministério do Turismo em razão da não comprovação da regular aplicação dos recursos repassados pela União por meio do Convênio 00377/2009 (peça 3) , firmado entre o Ministério do Turismo e o Município de Casinhas/PE, tendo por objeto o evento denominado "Festa de São João",
ACORDAM os Ministros do Tribunal de Contas da União, reunidos em sessão da Primeira Câmara, ante as razões expostas pelo relator, em:
9.1. julgar irregulares, nos termos dos arts. 1º, inciso I, 16, inciso III, alínea "c", da Lei 8.443/1992 c/c os arts. 19 e 23, inciso III, da mesma lei, e com os arts. 1º, inciso I, 209, inciso III, 210 e 214, inciso III, do Regimento Interno/TCU, as contas do Sr. João Barbosa Camelo Neto (CPF: XXX.583.884-XX) , condenando-o ao pagamento das importâncias a seguir especificadas, atualizadas monetariamente e acrescidas dos juros de mora, calculadas a partir da data discriminada até a data da efetiva quitação do débito, fixando-lhe o prazo de quinze dias, para que comprove, perante o Tribunal, o recolhimento da referida quantia aos cofres do Tesouro Nacional, nos termos do art. 23, inciso III, alínea "a", da citada lei, c/c o art. 214, inciso III, alínea "a", do Regimento Interno, abatendo-se na oportunidade os valores já recolhidos;
	Data da ocorrência
	Valor histórico (R$) 

	14/9/2009
	200.000,00

9.2. autorizar, desde logo, a cobrança judicial das dívidas, caso não atendidas as notificações, na forma do disposto no art. 28, inciso II, da Lei 8.443/1992;
9.3. autorizar também, desde logo, se requerido, com fundamento no art. 26, da Lei 8.443, de 1992, c/c o art. 217, §§ 1º e 2º do Regimento Interno do TCU, o parcelamento da (s) dívida (s) em até 36 parcelas mensais, incidindo, sobre cada parcela, corrigida monetariamente, os correspondentes acréscimos legais, fixando-lhe o prazo de quinze dias, a contar do recebimento da notificação, para comprovar, perante o Tribunal, o recolhimento da primeira parcela, e de trinta dias, a contar da parcela anterior, para comprovar os recolhimentos das demais parcelas, devendo incidir, sobre cada valor mensal, atualizado monetariamente, os juros de mora devidos, no caso do débito, na forma prevista na legislação em vigor, alertando os responsáveis de que a falta de comprovação do recolhimento de qualquer parcela importará o vencimento antecipado do saldo devedor, nos termos do § 2º do art. 217 do Regimento Interno deste Tribunal;
9.4. dar ciência desta deliberação ao responsável e ao Ministério do Turismo; e
9.5. dar ciência desta deliberação à Procuradoria da República no Estado do Pernambuco, nos termos do § 3º do art. 16 da Lei 8.443/1992, c/c o § 7º do art. 209 do Regimento Interno do TCU, para adoção das medidas cabíveis.

Tomada de contas especial instaurada em razão da não comprovação da regular aplicação dos recursos repassados pela União por meio de convênio firmado entre o Ministério do Turismo e o Município de Casinhas/PE, tendo por objeto o evento denominado Festa de São João

Primeira Câmara

Prefeitura Municipal de Casinhas - PE.

3. Interessados/Responsáveis:
3.1. Interessado: Ministério do Turismo (05.457.283/0001-19).
3.2. Responsável: Joao Barbosa Camelo Neto (XXX.583.884-XX).

13.1. Ministros presentes: Walton Alencar Rodrigues (Presidente), Benjamin Zymler (Relator) e Jorge Oliveira.
13.2. Ministros-Substitutos presentes: Augusto Sherman Cavalcanti e Weder de Oliveira.

BENJAMIN ZYMLER

Adoto como relatório a instrução elaborada no âmbito da Secretaria de Controle Externo de Tomada de Contas Especial (peça 90) , cuja proposta de encaminhamento contou com a anuência do titular da unidade técnica (peça 92) e do representante do Ministério Público junto ao TCU (peça 93) :
"Cuida-se de tomada de contas especial instaurada pelo Ministério do Turismo, tendo por responsável o Sr. João Barbosa Camelo Neto (CPF: XXX.583.884-XX) , em razão da não comprovação da regular aplicação dos recursos repassados pela União realizadas por meio do Convênio 00377/2009 (peça 3) , Siafi 703601, firmado entre o Ministério do Turismo e o Município de Casinhas/PE, tendo por objeto o evento denominado "Festa de São João".
HISTÓRICO
Em 31/10/2017, com fundamento na IN/TCU 71/2012, alterada pela IN/TCU 76/2016 e DN/TCU 155/2016, a autoridade do Ministério do Turismo autorizou a instauração da tomada de contas especial (peça 58) . O processo foi registrado no sistema e-TCE como número 655/2019.
O Convênio 00377/2009, registro Siafi 703601, foi firmado no valor de R$ 210.000,00, sendo R$ 200.000,00 à conta do concedente e R$ 10.000,00 referentes à contrapartida do convenente. Teve vigência de 8/6/2009 a 13/12/2009, com prazo para apresentação da prestação de contas em 13/1/2010. Os repasses efetivos da União totalizaram R$ 200.000,00 (peça 7) .
A prestação de contas e complementações enviadas foram analisadas por meio dos documentos constantes nas peças 26, 34, 40, 47 e 50.
O fundamento para a instauração da tomada de contas especial, conforme consignado na matriz de responsabilização elaborada pelo tomador de contas, foi a constatação da seguinte irregularidade:
- Não restou comprovada a apresentação das bandas Internautas do Forró, Mayara e Banda, Banda Valda Sedícias, Maremotos do Forró, Banda Maria Fuló, Pikap Turbinada. Não apresentado documentação comprobatória referente a inserção de chamadas em rádio AM e FM. Não apresentada documentação comprobatória referente a contratação de carro de som. Licitação: Atrações artísticas contratadas por inexigibilidade de licitação com intermédio de empresas que não detém contrato de exclusividade com os artistas; Ausência de documentos acerca da licitação realizada. Tais quais Publicação de Aviso do Pregão no DOU; Justificativa por não ter realizado o pregão eletrônico; e Publicação do resultado do Pregão no DOU.  Pagamentos: consta débito autorizado, no extrato bancário apresentado, no valor de R$13.650,00 sem comprovação da destinação. Declaração: não apresentado declaração acerca da gratuidade ou não do evento.  
O responsável arrolado na fase interna foi devidamente comunicado e, diante da ausência de justificativas suficientes para elidir a irregularidade e da não devolução dos recursos, instaurou-se a presente tomada de contas especial.
No relatório (peça 68) , o tomador de contas concluiu que o prejuízo importaria no valor original de R$ 200.000,00, imputando-se a responsabilidade a João Barbosa Camelo Neto, na condição de gestor dos recursos.
Em 17/4/2020, a Controladoria-Geral da União emitiu o relatório de auditoria (peça 70) , em concordância com o relatório do tomador de contas. O certificado de auditoria e o parecer do dirigente do órgão de controle interno concluíram pela irregularidade das presentes contas (peças 71 e 72) .
Em 7/5/2020, o ministro responsável pela área atestou haver tomado conhecimento das conclusões contidas no relatório e certificado de auditoria, bem como do parecer conclusivo do dirigente do órgão de controle interno, manifestando-se pela irregularidade das contas, e determinou o encaminhamento do processo ao Tribunal de Contas da União (peça 73) .
Estando já o processo em curso neste Tribunal, o exame inicial das circunstâncias e elementos (peça 77) concluiu pela necessidade de citação do responsável em razão das ocorrências e dos fundamentos esboçados no fragmento seguinte:
24.1.	Irregularidade 1: não comprovação da execução física do objeto do convênio.
24.1.1.		Fundamentação para o encaminhamento: 
	Cabe ao convenente comprovar a correta execução física de todos os itens previstos no plano de trabalho. 
	A Nota Técnica 1151/2013 (peça 40) examinou a execução física do convênio, opinando pela ausência de comprovação da integralidade dos itens previstos no plano de trabalho, razão pela qual diligenciou junto ao convenente para a apresentação de documentação comprobatória dos itens ali elencados. Diante da ausência de envio da documentação reclamada (peça 47) , o MTur deu curso ao feito, encaminhando o processo à área financeira para as providências cabíveis ao ressarcimento do valor de R$ 130.000,00, relativos aos itens cuja execução física restou não comprovada.
	Assim, não foi comprovada a integralidade da execução física do convênio em razão da falta de apresentação de imagens (fotografias ou filmagens) , em plano aberto, de todas as apresentações artísticas previstas no plano de trabalho, que permitissem identificar o nome do evento, a data da apresentação, e o nome de cada banda que estivesse se apresentando. 
	Restou ainda não comprovada execução dos itens de divulgação por meio de carro de som, ante a falta de apresentação de elementos que confirmassem os locais, horários e o tempo da divulgação, bem como da divulgação por meio de rádios AM e FM, já que não foi encaminhado os comprovantes de veiculação nas rádios, contendo a programação prevista, o mapa de veiculação, o spot das inserções e os valores pagos.
	A ausência desses elementos impede comprovar a realização dos seguintes itens previstos no plano de trabalho, de modo que a execução física não está provada:
	Item do plano de trabalho
	Valor (R$) 

	Carro de som volante (120horas) 
	15.000,00

	Chamadas em rádio AM e FM (150inserções) 
	15.000,00

	lnternautas do Forró
	13.000,00

	Mayara e Banda
	25.000,00

	Banda Valda Sedícias
	12.000,00

	Maremotos do Forró
	16.000,00

	Banda Pikap Turbinada
	20.000,00

	Banda Maria Fulô
	14.000,00

	T O T A L 
	130.000,00

	Ressalte-se que, não elidida a irregularidade em comento, o débito equivalerá ao valor total glosado (R$ 130.000,00) multiplicado pelo valor proporcional da parcela federal aplicada no convênio, de 95,2381% (R$ 200.000,00/R$ 210.000,00) , totalizando R$ 123.809,53.
	Deve-se salientar que o convênio em referência (peça 3) estabelecia de forma específica na cláusula décima segunda, parágrafo segundo, alíneas "h", "i" e "j", a necessidade comprovação, por meio de fotografia, jornal, vídeo, cd's, dvd's, entre outros, de cada meta/etapa especificado no Plano de Trabalho aprovado.
	Além disso, acerca da necessidade de envio pelo convenente de fotos com nome do evento, a logomarca do Ministério do Turismo e a identificação das bandas, este TCU, ao tratar de consulta do Ministério do Turismo ao TCU em relação à dúvida quanto aos documentos necessários para comprovação dos eventos referentes a convênios celebrados anteriormente ao ano de 2010 (processo TC Processo 009.845/2012-7) , deliberou no sentido de (Acórdão 1459/2012-TCU-Plenário) :
9.2 responder ao consulente que:
9.2.1 a análise de prestação de contas relativas a convênios celebrados pelo Ministério do Turismo deve observar, quanto aos documentos que a compõem, a legislação vigente à época da celebração da avença e o prescrito no termo de ajuste, sendo sempre necessário que o cumprimento do objeto pelo convenente reste indubitavelmente comprovado;
9.2.2 para as situações anteriores a 2010, caso os documentos enumerados no art. 28 da Instrução Normativa STN 1/97 e no art. 58 da então vigente Portaria Interministerial 127/2008 não sejam suficientes para comprovar a execução do objeto do convênio, poderão ser exigidos outros elementos de prova, tais como os estabelecidos a partir daquele ano (fotografias, jornais pós-evento, CDs, DVDs, entre outros) .
	Observa-se, assim, que a exigência do Ministério do Turismo está de acordo com o referido acórdão. Caso o convenente não pudesse apresentar filmagem e/ou fotografias constando o nome do evento e logomarca do MTur, bem como das atrações musicais que se apresentaram, poderia comprovar que o objeto do convênio fora indubitavelmente cumprido por meio de outros documentos, conforme listados de forma não exaustiva no Acórdão 1459/2012-TCU-Plenário.
	Contudo, verificando a prestação de contas encaminhada pela entidade convenente (peças 11-25) e suas complementações, não se observou nenhum documento que comprovasse a realização do show dessas bandas e artistas, bem como dos outros dois itens do plano de trabalho não comprovados.
	Ante o exposto, restou evidenciada a não comprovação da integral execução física do objeto do ajuste.
	Evidências da irregularidade: documentos técnicos presentes nas peças 40 e 47.
24.1.2.	Normas infringidas: art. 70, parágrafo único, da Constituição Federal de 1988; art. 93, do Decreto-lei 200, de 25 de fevereiro de 1967; art. 50, §3º, da Portaria Interministerial 127/2008, e Termo do Convênio.
24.1.3.		Débito relacionado ao responsável João Barbosa Camelo Neto (CPF: XXX.583.884-XX) :
	Data de ocorrência
	Valor histórico (R$) 

	14/9/2009
	123.809,53

24.1.4.		Cofre credor: Tesouro Nacional.
24.1.5.		Responsável: João Barbosa Camelo Neto (CPF: XXX.583.884-XX) .
24.1.6.	Conduta: não apresentar imagens (fotografias e/ou filmagens) , comprovantes de divulgação nas rádios (mapa de veiculação e spot das inserções) , comprovantes da divulgação volante ou outros documentos que provassem a execução dos itens previstos no plano de trabalho e pagos com recursos do convênio.
24.1.7.	Nexo de causalidade: a não apresentação de documentos que comprovassem a execução dos itens previstos no plano de trabalho resultou na presunção de dano ao erário.
24.1.8.	Culpabilidade: não há excludentes de ilicitude, de culpabilidade e de punibilidade; é razoável supor que o responsável tinha consciência da ilicitude de sua conduta; era exigível conduta diversa da praticada, qual seja, comprovar por meio de documentos a efetiva execução de todos os itens previstos no plano de trabalho.
24.1.9.	Encaminhamento: citação.
24.2.	Irregularidade 2: ausência de comprovação de que a empresa que não detinha direitos de exclusividade, contratada irregularmente por inexigibilidade de licitação, pagou o cachê das atrações artísticas que eventualmente participaram do evento.
24.2.1.		Fundamentação para o encaminhamento: 
	Em relação à contratação de atrações artísticas para a realização de shows por meio de inexigibilidade de licitação, o Acórdão 96/2008-TCU-Plenário, Sessão de 30/1/2008, prolatado em feito relatado pelo Exmo. Ministro Benjamim Zymler, determinou ao Ministério do Turismo, dentre outras, a obrigatoriedade de adoção de algumas providências a serem tomadas pela Convenente na execução de Convênio com recursos federais, as quais deveriam ser comprovadas quando da prestação de contas, sob pena de glosa dos valores envolvidos:
9.5.1. quando da contratação de artistas consagrados, enquadrados na hipótese de inexigibilidade prevista no inciso III do art. 25 da Lei nº 8.666/1992, por meio de intermediários ou representantes:
9.5.1.1. deve ser apresentada cópia do contrato de exclusividade dos artistas com o empresário contratado, registrado em cartório. Deve ser ressaltado que o contrato de exclusividade difere da autorização que confere exclusividade apenas para os dias correspondentes à apresentação dos artistas e que é restrita à localidade do evento;
9.5.1.2. o contrato deve ser publicado no Diário Oficial da União, no prazo de cinco dias, previsto no art. 26 da Lei de Licitações e Contratos Administrativos, sob pena de glosa dos valores envolvidos.
	Posteriormente, a jurisprudência dessa Corte de Contas sobre o tema evoluiu, e no Acórdão 1435/2017-TCU-Plenário, Sessão de 5/7/2017, proferido em processo de Consulta relatado pelo Exmo. Ministro Vital do Rêgo (com Voto de Revisor do Exmo. Ministro Augusto Sherman) , o TCU respondeu ao Ministério do Turismo o seguinte:
9.2.1. a apresentação apenas de autorização/atesto/carta de exclusividade que confere exclusividade ao empresário do artista somente para o (s) dia (s) correspondente (s) à apresentação deste, sendo ainda restrita à localidade do evento, não atende aos pressupostos do art. 25, inciso III, da Lei 8.666/1993, representando impropriedade na execução do convênio;
9.2.2. do mesmo modo, contrariam o sobredito dispositivo legal as situações de contrato de exclusividade - entre o artista/banda e o empresário - apresentado sem registro em cartório, bem como de não apresentação, pelo convenente, do próprio contrato de exclusividade;
9.2.3. tais situações, no entanto, podem não ensejar, por si sós, o julgamento pela irregularidade das contas tampouco a condenação em débito do (s) responsável (is) , a partir das circunstâncias inerentes a cada caso concreto, uma vez que a existência de dano aos cofres públicos, a ser comprovada mediante instauração da devida tomada de contas especial, tende a se evidenciar em cada caso, entre outras questões, quando:
9.2.3.1. houver indícios de inexecução do evento objeto do convênio; ou
9.2.3.2. não for possível comprovar o nexo de causalidade, ou seja, que os pagamentos tenham sido recebidos pelo artista ou por seu representante devidamente habilitado, seja detentor de contrato de exclusividade, portador de instrumento de procuração ou carta de exclusividade, devidamente registrados em cartório.
	Desse julgado, extrai-se o entendimento de que o pressuposto é que a inexigibilidade se aplica somente a artista ou banda e não a produtora de eventos e, portanto:
	a) a contratação de artistas, via intermediário, por inexigibilidade de licitação, baseada em exclusividade, deve ser feita mediante a apresentação de Contrato de Exclusividade;
	b) não são contratos de exclusividade considerados legalmente válidos para fins de contratação de intermediários de artistas por inexigibilidade, a serem pagos com recursos federais, os documentos: i. restritos ao dia do evento; ii. restritos à localidade do evento; iii. não registrados em cartório;
	c) a não apresentação do contrato de exclusividade pela entidade convenente, ou a apresentação de contrato não considerado válido, configura burla ao art. 25, inciso III, da Lei 8.666/1993; e
	d) em caso de ocorrência no disposto na alínea "c" (contratação indevida de intermediário de artistas por inexigibilidade) , para se considerar que há uma segunda irregularidade, de não comprovação da boa e regular utilização de recursos, causadora de danos ao Erário, deverá se verificar a ocorrência de uma dessas duas situações: i. inexecução física; ou ii. ausência de comprovação de nexo causal entre os recursos do convênio e pagamentos aos artistas (entenda-se como nexo causal, o pagamento ao artista, ao representante legal da banda, ou ao intermediário exclusivo legalmente constituído) .
	No caso vertente, observou-se a contratação das seguintes atrações artísticas por inexigibilidade de licitação, via intermediário, sem comprovação válida da exclusividade da parte desse, e sem comprovação de que os pagamentos realizados com recursos do convênio foram repassados às atrações ou a seus representantes legais:
	Atração artística
	Valor (R$) 
	Carta/contrato exclusividade (peça 23) 
	Licitação/Contratação

	Santropê
	16.000,00
	p. 26-27
	- Proposta de preços (peça 23, p. 2) 
- Ratificação do processo de inexigibilidade (peça 23, p. 10) 
- Contrato Município e Maremoto Produções Artísticas, CNPJ 07.981.882/0001-62 (peça 24, p. 2-4) 
- NF 025 (peça 21, p.3) 
- TED, recibos de pagamento e recolhimento de IRPF e ISS (peça 20, p. 4-5) 

	Marcílio e Banda
	13.000,00
	p. 28-29
	
	lnternautas do Forró
	13.000,00
	p. 30-32
	
	Skema 5
	11.000,00
	p. 33-34
	
	Mayara e Banda
	25.000,00
	p. 51-52
	
	Banda Mistura Fina
	12.000,00
	p. 35-36
	
	Maremotos do Forró
	16.000,00
	p. 37-39
	
	Banda Valda Sedícias
	12.000,00
	p. 40-41
	
	Banda Pikap Turbinada
	20.000,00
	p. 42-44
	
	Banda Maria Fuló
	14.000,00
	p. 45
	
	Banda Bicho do Mato 
	13.000,00
	p. 46-48
	
	Banda Casacão de Couro
	15.000,00
	p. 49-50
	
	T O T A L
	180.000,00
		
	Ressalte-se que, não elidida a irregularidade em comento, o débito equivalerá ao valor total glosado (R$ 180.000,00) multiplicado pelo valor proporcional da parcela federal aplicada no convênio, de 95,2381% (R$ 200.000,00/R$ 210.000,00) , totalizando R$ 171.428,60.
	Cabe mencionar que a irregularidade de inexigibilidade de licitação indevida, ocasionada pela ausência de contratos de exclusividade válidos, não ensejaria débito, caso se pudesse comprovar a correta execução física e financeira do convênio. 
	Contudo, em relação à execução financeira dos shows, o convenente, tendo contratado a empresa intermediária de forma indevida, teria que comprovar que os recursos do convênio foram efetivamente destinados às bandas e aos artistas que se apresentaram no evento. Assim, deveriam ter sido apresentadas notas fiscais, documentos bancários e recibos emitidos em nome das bandas e artistas assinados por seus representantes legais ou pelos seus empresários exclusivos, sendo que essa representação ou exclusividade deveria ser registrada em cartório. 
	No entanto, consta nos autos somente cartas de exclusividade restritas aos dias do evento e contratos firmados entre a empresa intermediária e as atrações (vide Tabela acima) , estando presente em alguns desses contratos cláusulas detalhando, por exemplo, a quem caberia as despesas de hospedagem e alimentação, bem como a multa em caso de inadimplência de alguma das partes, calculada em termos percentuais sobre o valor do contrato que, em nenhum deles, está especificado.
	Nessa situação, não há como se afirmar que os valores discriminados no plano de trabalho correspondem aos que foram eventualmente pagos às atrações artísticas que porventura se apresentaram no evento, não sendo comprovado, assim, o nexo causal entre os recursos recebidos e os pagamentos efetuados. Descumpriu-se, assim, o estabelecido no art. 70, parágrafo único, da Constituição Federal de 1988; art. 93, do Decreto-lei 200, de 25 de fevereiro de 1967; art. 50, §3º, da Portaria Interministerial 127/2008, Termo do convênio, cláusula 3ª, item II, "ll" e Acórdão 96/2008-TCU-Plenário e 1.435/2017-TCU-Plenário.  
	Nesse sentido é o Voto do Exmo. Ministro Marcos Bemquerer, que fundamentou o Acórdão 4299/2014-TCU-Segunda Câmara:
9. Ademais, como destacado nas análises efetuadas pela Unidade Técnica e pelo MP/TCU, agrava a situação apresentada no Relatório do Tomador de Contas, de incerteza sobre o destino dado aos recursos federais, a ausência, nos autos, de recibos dos cachês supostamente pagos, o desconhecimento dos reais valores de mercado pagos às empresas indicadas para participarem do evento e a contratação por inexigibilidade de licitação em desacordo com o art. 25, inciso III, da Lei 8.666/1993, tendo em vista que as informações constantes do processo indicam que a empresa contratada não era representante exclusiva das bandas ou artistas indicados. 
 (...) .
15. Tais elementos demonstram a ocorrência de pagamento à empresa contratada com recursos da conta específica do Convênio 482/2008, entretanto, não há como se afirmar que os valores pagos à empresa individual Marcos Correia Valdevino foram utilizados na realização do objeto pactuado, tampouco demonstram o nexo de causalidade entre as verbas repassadas e o fim a que elas se destinavam. 
	No que se refere à responsabilidade, essa deve ser imputada ao Sr. João Barbosa Camelo Neto (CPF: XXX.583.884-XX) , uma vez que foi o gestor do convênio, tendo a obrigação de observar as disposições da Lei 8.666/1993, no tocante à inexigibilidade de licitação, e da Lei 4320/1964 e demais normas pertinentes, em relação à correta liquidação das despesas.  
	Também poderia se cogitar a responsabilização da empresa contratada, uma vez que recebeu recursos federais pagos pela entidade convenente, provenientes do convênio em epígrafe, e não se comprovou a execução dos correspondentes serviços e/ou fornecimento de bens. Observa-se, entretanto, que o contrato firmado com a entidade convenente não estabelece a obrigação da empresa contratada de apresentar e guardar notas fiscais e recibos dos pagamentos efetuados.  
	Além disso, o art. 174, do Código Tributário Nacional dispõe que "a ação para a cobrança do crédito tributário prescreve em cinco anos, contados da data da sua constituição definitiva", enquanto que o art. 195, parágrafo único, estabelece que "os livros obrigatórios de escrituração comercial e fiscal e os comprovantes dos lançamentos neles efetuados serão conservados até que ocorra a prescrição dos créditos tributários decorrentes das operações a que se refiram".  
	Assim, a empresa contratada não tem qualquer obrigação contratual ou legal de apresentar e guardar as notas fiscais emitidas por um prazo superior a cinco anos, o que já ocorreu, tendo em vista que o pagamento ao intermediário contratado foi realizado em 14/9/2009 (peça 22, p. 4) . Não tendo como se lhe exigir provas que pudessem comprovar a correta execução financeira do objeto do convênio, não deve ser responsabilizada no presente processo.  
	Nesse sentido é o Voto do Exmo. Ministro Relator Marcos Bemquerer, que fundamentou o Acórdão 10047/2015-TCU-Segunda Câmara:
28. Quanto à empresa MR Promoções e Eventos, penso que não se deve imputar à sociedade empresária responsabilidade pelo débito apurado nestes autos, porque a obrigação de comprovar a aplicação de recursos públicos no objeto pactuado é do administrador público, haja vista o ônus decorrente das normas mencionadas no item 25 supra de comprovar o correto emprego das verbas federais percebidas, mediante a apresentação de documentos que atestem, de modo claro, os gastos e o correspondente liame de causalidade entre as despesas efetuadas e os recursos recebidos.  
29. Como bem assentou a unidade técnica, 'não havendo previsão contratual de que a empresa deveria entregar à Prefeitura de Palmeirina as notas fiscais e recibos dos pagamentos efetuados às bandas e não havendo mais a obrigação legal de a empresa guardar os documentos fiscais após cinco anos do fato, concluiu-se que seu direito de defesa resta prejudicado'.
	Do acima exposto, evidencia-se que não houve a comprovação da boa e regular gestão dos recursos repassados, caracterizando a ocorrência de dano aos cofres da União e ensejando a citação do responsável.
24.2.2.	Evidências da irregularidade: documento técnico presente na peça 50.
24.2.3.	Normas infringidas: Art. 70, parágrafo único, da Constituição Federal de 1988; art. 93, do Decreto-lei 200, de 25 de fevereiro de 1967; art. 50, §3º, da Portaria Interministerial 127/2008, Acórdão 96/2008-TCU-Plenário, Acórdão 1435/2017-TCU-Plenário e Termo do Convênio, cláusula terceira, item II, alínea "ll".
24.2.4.	Débito relacionado ao responsável João Barbosa Camelo Neto (CPF: XXX.583.884-XX) :
	Data de ocorrência
	Valor histórico (R$) 

	14/9/2009
	171.428,60

24.2.5.		Cofre credor: Tesouro Nacional.
24.2.6.		Responsável: João Barbosa Camelo Neto (CPF: XXX.583.884-XX) .
24.2.7.	Conduta: não apresentar notas fiscais e recibos (ou outros documentos equivalentes) emitidos em nome das atrações artísticas e assinados por seus representantes legais ou pelos seus empresários exclusivos, sendo essa representação ou exclusividade registrada em cartório.
24.2.8.	Nexo de causalidade: a não apresentação de notas fiscais, documentos bancários e recibos (ou outros documentos equivalentes) emitidos em nome das bandas e cantores e assinados por seus representantes legais ou pelos seus empresários exclusivos impediu comprovação do nexo causal entre os recursos federais transferidos e os pagamentos efetuados, visto que não se provou que os valores pagos ao intermediário contratado efetivamente foi repassado as banda e artistas que realizaram shows, resultando em presunção de prejuízo ao erário.
24.2.9.	Culpabilidade: não há excludentes de ilicitude, de culpabilidade e de punibilidade; é razoável supor que o responsável tinha consciência da ilicitude de sua conduta; era exigível conduta diversa da praticada, qual seja, assegurar que as bandas e cantores que se apresentaram no evento efetivamente receberam o valor dos pagamentos especificados no plano de trabalho.
24.2.10.	Encaminhamento: citação.
25.	Deve-se enfatizar que as irregularidades 1 e 2 ocasionaram débitos pelo valor parcial do convênio, cujos fatos geradores das ocorrências, quando agrupados, correspondem ao valor total repassado. Desse modo, a citação será efetuada pelo valor total repassado, de modo a contemplar todo o débito ocasionado e evitar bis in idem.
26.		Em razão das irregularidades apontadas encontrarem-se devidamente demonstradas, deve ser citado o responsável João Barbosa Camelo Neto para apresentar alegações de defesa e/ou recolher o valor total do débito quantificado em relação às irregularidades descritas anteriormente.
As sobreditas propostas de citação tiveram a anuência do escalão dirigente da unidade técnica (peças 78-79) , sendo posteriormente autorizadas pelo relator da matéria, Ministro Benjamin Zymler, em 12/7/2021 (peça 80) .
Regularmente notificado (peça 82) , o responsável constituiu procuradores (peça 83) e trouxe suas alegações de defesa (peças 84-87) , objeto de exame em tópico específico adiante.
ANÁLISE DOS PRESSUPOSTOS DE PROCEDIBILIDADE DA IN/TCU 71/2012
Avaliação de Viabilidade do Exercício do Contraditório e Ampla Defesa
Verifica-se que não houve o transcurso de mais de dez anos desde o fato gerador sem que tenha havido a notificação do responsável pela autoridade administrativa federal competente (art. 6º, inciso II, c/c art. 19 da IN/TCU 71/2012, modificada pela IN/TCU 76/2016) , uma vez que o fato gerador da irregularidade sancionada ocorreu em 14/9/2009, e o responsável João Barbosa Camelo Neto foi notificado sobre as irregularidades pela autoridade administrativa competente por meio do ofício acostado à peça 52, recebido em 10/10/2017, conforme AR (peça 54) .
Valor de Constituição da TCE 	
Verifica-se, ainda, que o valor atualizado do débito apurado (sem juros) em 1/1/2017é de R$ 320.740,00, portanto superior ao limite mínimo de R$ 100.000,00, na forma estabelecida conforme os arts. 6º, inciso I, e 19 da IN/TCU 71/2012, modificada pela IN/TCU 76/2016.
OUTROS PROCESSOS/DÉBITOS NOS SISTEMAS DO TCU COM OS MESMOS RESPONSÁVEIS
Informa-se que foram encontrados processos no Tribunal com o mesmo responsável:
	- Processo 018.268/2018-8, RA, encerrado, Auditoria coordenada em municípios do Estado de Pernambuco que tenham sido contemplados com verbas oriundas de precatórios do Fundef; e
	- Processo 017.957/2020-6, TCE, aberta, instaurada por força do disposto no item 9.1.1 do Acórdão 986/2020-TCU-Plenário, prolatado no TC-Processo 018.268/2018-8, que trata de pagamento de honorários advocatícios contratuais com recursos dos precatórios do Fundef.
A tomada de contas especial está, assim, devidamente constituída e em condição de ser instruída.
EXAME TÉCNICO			
A partir desse ponto se inicia o exame das alegações de defesa (peças 84-87) trazidas aos autos pelo responsável João Barbosa Camelo Neto.
Argumento
A defesa se inicia invocando o julgamento do RE 636886, tratando do tema 899 de repercussão geral, no âmbito do Supremo Tribunal Federal, além de outros precedentes, para ponderar pela ocorrência da prescrição.
Exame
De fato, o Supremo Tribunal Federal - STF, no Recurso Extraordinário - RE 636.886, fixou a tese, com repercussão geral reconhecida, de que "é prescritível a pretensão de ressarcimento ao erário fundada em decisão de Tribunal de Contas" (Tema 899) . Em que pese o questionamento acerca da abrangência da tese ali firmada, no sentido de que se circunscreveria apenas ao processo de execução da condenação imposta pelo TCU (ou seja, inaplicável à pretensão de ressarcimento exercida no processo "conhecimento" da TCE) , verifica-se que o STF, por meio de decisões prolatadas pelas suas duas turmas, tem decidido de forma reiterada que se aplica o prazo prescricional de 5 anos previsto na Lei 9.873/1999 às pretensões sancionatória e ressarcitória a cargo do Tribunal de Contas da União.
Seja por aplicação direta ou por analogia, a orientação sufragada é no sentido de que o prazo de 5 anos é compatível com a tese de que a ação e a execução prescrevem no mesmo prazo (Súmula 150 do STF) , bem como com o fato de que a Lei 9.873/1999, regulamentadora do exercício de ação punitiva pela Administração Pública Federal, direta e indireta,  regeria integralmente a prescrição no âmbito do TCU. Quanto a este último aspecto, o Ministro Luís Roberto Barroso, no voto exarado no julgamento do MS 32.201, embora tenha advertido que a atuação do TCU, em sua acepção clássica, não se qualifica como exercício do poder de polícia, ressaltou que a Lei 9.873/1999 assumiria vocação regulatória geral da prescrição do exercício da competência sancionadora da Administração Pública, sendo sua disciplina aplicável a qualquer ação punitiva da Administração Pública Federal, exceto àquelas esferas em que exista regulamentação específica. Ademais, em virtude da autonomia científica do Direito Administrativo, não haveria razão plausível para suprimir a omissão da Lei Orgânica do Tribunal de Contas da União, no tocante ao estabelecimento de um prazo prescricional próprio, valendo-se das normas de direito civil, e não das de direito administrativo.
Menciona-se alguns julgados que evidenciam o entendimento predominante do STF:
	Ementa: AGRAVO REGIMENTAL EM MANDADO DE SEGURANÇA. TOMADA DE CONTAS ESPECIAL. TRIBUNAL DE CONTAS DA UNIÃO. CONDENAÇÃO A RESSARCIMENTO AO ERÁRIO. PRESCRIÇÃO. MARCO INTERRUPTIVO. ART. 2°, II, DA LEI 9.873/1999. ATO INEQUÍVOCO DE APURAÇÃO DO FATO. DISCUSSÃO. DIREITO LÍQUIDO E CERTO. DEMONSTRAÇÃO. INOCORRÊNCIA. SUBSISTÊNCIA DA DECISÃO AGRAVADA. AGRAVO A QUE SE NEGA PROVIMENTO. I - As razões do agravo regimental são inaptas para desconstituir os fundamentos da decisão agravada, que, por isso, se mantêm hígidos. II - Aplicando-se a regulamentação da Lei 9.873/1999 ao caso concreto, observa-se que a pretensão sancionatória do TCU, em relação aos atos praticados pelo impetrante, levando-se em consideração a ocorrência de 5 causas interruptivas da prescrição, não teria sido fulminada pelo decurso do tempo. III - A pretensão do recorrente, fundada na discussão sobre os fatos apontados como marcos interruptivos da prescrição da pretensão punitiva da Administração Pública, refoge aos estreitos limites do mandamus, ante a ausência de liquidez e certeza do direito pleiteado. IV - Agravo regimental a que se nega provimento.MS 36067 ED-AgR. Órgão julgador: Segunda Turma. Relator (a) : Min. RICARDO LEWANDOWSKI. Julgamento: 18/10/2019.
	Ementa: AGRAVO REGIMENTAL EM RECLAMAÇÃO. TRIBUNAL DE CONTAS DA UNIÃO. TOMADA DE CONTA ESPECIAL. PRESCRIÇÃO DA PRETENSÃO PUNITIVA. RECONHECIDA EM DECISÃO DO SUPREMO TRIBUNAL FEDERAL. PRESCRITIBILIDADE DO RESSARCIMENTO AO ERÁRIO FUNDADA EM DECISÃO DE TRIBUNAL DE CONTAS. AÇÃO DE IMPROBIDADE ADMINISTRATIVA COM PEDIDO DE RESSARCIMENTO JÁ EM CURSO. AGRAVO REGIMENTAL A QUE SE NEGA PROVIMENTO. I - O acórdão do TCU determinou a formação de processo administrativo para avaliarem, efetivamente, a eventual responsabilização do agravado para o ressarcimento do dano ao erário, contrariando, assim, autoridade desta Corte no MS 35.512/DF, uma vez que houve a concessão da segurança para declarar a ocorrência da prescrição da pretensão punitiva do TCU em relação às infrações imputadas a ele, destacando-se que a União poderia perseguir os valores referentes ao ressarcimento dos danos na esfera judicial. II - Agravo regimental a que se nega provimento. (Rcl 39497 AgR. Órgão julgador: Segunda Turma. Relator (a) : Min. RICARDO LEWANDOWSKI. Julgamento: 10/10/2020) 
Ementa: MANDADO DE SEGURANÇA. DIREITO ADMINISTRATIVO. TRIBUNAL DE CONTAS DA UNIÃO. SERVIDOR DA SECRETARIA DE SAÚDE DO ESTADO DO ACRE. FISCALIZAÇÃO OMISSA E DEFICIENTE NA EXECUÇÃO DE DOIS CONVÊNIOS FIRMADOS ENTRE A SECRETARIA ESTADUAL E O MINISTÉRIO DA SAÚDE. APLICAÇÃO DE MULTA. ARTS. 28, II, E 58, II, DA LEI 8.443/1992. ART. 268, II, DO REGIMENTO INTERNO DO TCU. PRESCRIÇÃO DA PRETENSÃO SANCIONATÓRIA. OCORRÊNCIA. APLICAÇÃO DA LEI 9.873/1999. PRECEDENTES DESTE STF. MEDIDA LIMINAR DEFERIDA E RATIFICADA NO EXAME DE MÉRITO. SEGURANÇA CONCEDIDA PARA AFASTAR A MULTA APLICADA. 1. A prescrição da pretensão punitiva do TCU é regulada pela Lei 9.873/1999, descabendo a aplicação do prazo decenal previsto na legislação civil (art. 205 do Código Civil) . Ao revés, incide o prazo quinquenal previsto na Lei 9.873/1999 (MS 32201, Rel. Min. Roberto Barroso, PRIMEIRA TURMA, DJe 7/8/2017; MS 35.512-AgR, Rel. Min. Ricardo Lewandowski, SEGUNDA TURMA, DJe 21/6/2019) . 2. In casu, na linha do parecer apresentado pelo Ministério Público Federal e da decisão liminar de minha lavra, é inequívoca a superação do prazo prescricional quinquenal. Os ilícitos apontados pela Corte de Contas ocorreram em julho de 2006, tendo o processo de auditoria sido instaurado em 9/10/2006. A ordem de citação do responsável para a audiência, por sua vez, ocorreu em 25/6/2007. Entretanto, a decisão condenatória recorrível foi exarada somente em 31/5/2016, data da prolação do Acórdão 3513/2016-TCU-Primeira Câmara. 3. Ex positis, CONCEDO A SEGURANÇA unicamente para afastar a sanção de multa aplicada ao impetrante, nos autos da Tomada de Contas Processo 023.288/2006-0, máxime da ocorrência de prescrição da pretensão punitiva do Tribunal de Contas da União. MS 35940. (Órgão julgador: Primeira Turma. Relator (a) : Min. LUIZ FUX. Julgamento: 16/06/2020) .
Essa orientação também foi seguida nas seguintes decisões monocráticas: MS 36.127-MC/DF e MS 35.940-MC/DF, Rel. Min. Luiz Fux; MS 35.294, MS 35.539/DF e MS 35.971-TP/DF, Rel. Min. Marco Aurélio; MS 34.256 MC/DF, MS 36.054-MC e MS 36.067-MC/DF, Rel. Min. Ricardo Lewandowski.
O Supremo Tribunal Federal tem se pronunciado no sentido de reconhecer não só a aplicação da prescrição quinquenal com fulcro na interpretação da Lei 9.873/1999, mas também a incidência dos marcos interruptivos do prazo prescricional consignados na referida lei, tantas vezes quanto presentes os suportes fáticos (MS 32201, Relator: Min. Roberto Barroso) . 
Entendimento que também foi adotado nas seguintes decisões monocráticas: MS 36.054, MS 34.256-MC, MS 35.512 e MS 36.067-MC, todos de relatoria do Min. Ricardo Lewandowski; MS 35.294, MS 35.539 e MS 35.971-TP, todos de relatoria do Min. Marco Aurélio; MS 32.201, Rel. Min. Roberto Barroso, e MS 36.127-MC e MS 35.940-MC, Min. Luiz Fux.
Em relação ao termo inicial da contagem do prazo prescricional, o "caput" do art. 1º da Lei 9.873/1999 oferece solução que não destoa do modelo adotado pelo TCU no incidente de uniformização de jurisprudência, em que se examinou a prescrição da pretensão punitiva, nos termos do Acórdão 1441/2016-TCU-Plenário (Rel. Min. Benjamin Zymler) , com a adição da particularidade de explicitar o caso de infrações permanentes ou continuadas:
	a) Regra geral: "data da prática do ato" (o que equivale a "ocorrência da irregularidade sancionada") ;
	b) Regra especial: "no caso de infração permanente ou continuada, do dia em que tiver cessado".
A Lei 9.873/1999, no art. 2º, estabelece as causas interruptivas da prescrição punitiva, consoante abaixo transcrito, já na redação conferida pela Lei 11.941/2009:
Art. 2º Interrompe-se a prescrição da ação punitiva:
I - pela notificação ou citação do indiciado ou acusado, inclusive por meio de edital;
II - por qualquer ato inequívoco, que importe apuração do fato;
III - pela decisão condenatória recorrível.
IV - por qualquer ato inequívoco que importe em manifestação expressa de tentativa de solução conciliatória no âmbito interno da administração pública federal.
O quadro a seguir indica alguns eventos processuais, ocorridos no curso de uma TCE (fase interna e externa) - instaurada em razão de irregularidades na aplicação de recursos da União transferidos a entes subnacionais - que poderiam ser enquadrados nas causas de interrupção da prescrição acima apontadas, sem prejuízo, é claro, de outras ocorrências fáticaselegíveis como marco interruptivo, a depender da forma de proceder de cada entidade ou órgão tomador de contas.
	I - pela notificação ou citação do indiciado ou acusado, inclusive por meio de edital;
	 (i) notificação no âmbito do procedimento administrativo de ressarcimento previamente à instauração da TCE;
 (ii) notificação efetuada pelo órgão tomador de contas acerca da instauração da TCE;
 (iii) ato que ordenar a citação efetuada pelo TCU.
*Data da ciência da notificação ou citação pelos responsáveis ou de publicação do edital no DOU.

	II - por qualquer ato inequívoco, que importe apuração do fato;
* procedimento que evidencie a apuração dos fatos irregulares, com o objetivo quantificar o dano e identificar possíveis responsáveis.
	 (i) relatório de sindicância ou PAD;
 (ii) relatório de apuração de irregularidades referente ao processo administrativo prévio à instauração da TCE;
 (iii) relatórios de fiscalização, pareceres, despachos, informações e memorandos relacionados à apuração dos fatos irregulares;
 (iv) relatório do tomador de contas;
 (v) relatório do controle interno; 
 (vi) termo de instauração ou designação de instauração da TCE;
 (vii) autuação da TCE no TCU; entre outras causas.
*Há quem inclua nesse grupo diligências que comprovam providências do responsável sobre as irregularidades investigadas.

	III - pela decisão condenatória recorrível.
	 (i) Verifica-se apenas no âmbito do TCU com a data da prolação do acórdão condenatório recorrível.

	IV - por qualquer ato inequívoco que importe em manifestação expressa de tentativa de solução conciliatória no âmbito interno da administração pública federal.
	 (i) pedido de parcelamento;
 (ii) pagamento parcial do débito;
 (iii) qualquer manifestação do responsável que demonstre claramente a sua intenção de recolher o débito.

Bem se vê, portanto, que haveria uma multiplicidade de causas de interrupção da prescrição, conforme se depreende do art. 2º da Lei 9.873/1999. Tal exegese encontra respaldo em precedentes do STF, a exemplo do que se decidiu no julgamento do MS 36067 (Rel. Min. Ricardo Lewandowski) , com destaque para trecho do voto em que o Relator reconhece cinco causas de interrupção da prescrição, in verbis:
 (...) Assim, faz-se necessário levar em consideração que, apesar de os fatos objeto da apuração conduzida pela Corte de Contas remontarem aos anos de 1999 e 2000, período no qual o impetrante era Secretário de Saúde municipal, o Tribunal de Contas da União deu prosseguimento à tomada de contas especial por ter constatado a ocorrência de 5 causas interruptivas da prescrição, a saber: a) relatório de auditoria em conjunto realizada pelo Denasus e pela Secretaria Federal de Controle, lavrado em 06/07/2001, sendo este, certamente, um ato inequívoco que importou a apuração do fato (art. 2º, II, da Lei n. 9.873/1999) ; b) instauração de Tomada de Contas Especial pelo FNS, ocorrida em 05/10/2005, sendo este também, certamente, um ato inequívoco que importou a apuração do fato (art. 2º, II, da Lei n. 9.873/1999) ; c) a autuação da presente Tomada de Contas Especial no âmbito do Tribunal de Contas da União, ocorrida em 12/08/2008, sendo este também, certamente, um ato inequívoco que importou a apuração do fato (art. 2º, II, da Lei n. 9.873/1999) ; d) o ato que ordenou a citação do responsável, ora impetrante, ocorrida em 12/07/2010 (art. 2º, I, da Lei n. 9.873/1999) ; e, e) o exercício do poder punitivo ocorrido em 20/06/2012, data da prolação do Acórdão 1563/2012-TCU-Plenário (art. 2º, III, da Lei n. 9.873/1999) .
No caso vertente, tendo como parâmetro a tese firmada pelo STF no RE 636.886, no sentido de que ambas pretensões do TCU, sancionatória e ressarcitória, sujeitam-se ao prazo prescricional de 5 anos previsto na Lei 9.873/1999, considerando, ainda, o sistema prescricional descrito na citada lei, inclusive as causas de suspensão e de interrupção da prescrição, temos os seguinte cronologia dos eventos processuais:
	a) 	datas passíveis de serem assinaladas como termo inicial para contagem dos prazos prescricionais: 	
	. 14/9/2009: depósito dos recursos na conta específica do convênio (peça 22, p. 4) ;
	. 13/1/2010: prazo final para a prestação de contas dos recursos recebidos (peças 3 e 5) ;
	b) 17/8/2010: notificação enviada ao responsável solicitando documentos complementares em face das ressalvas apontadas no Parecer Técnico de Análise de Prestação de Contas 1056/2010 (peça 27) ;
	c) 26/10/2010: notificação sobre as ressalvas presentes na Nota Técnica 752/2010 e a glosa do valor repassado, assinalando o prazo para a sua devolução (peça 33) ;
	d) 29/10/2013: notificação sobre a insuficiência da documentação para sanear a prestação de contas e concessão de prazo para a apresentação da documentação complementar solicitada (peça 41) ;
	e) 08/1/2014: despacho determinando o registro de inadimplência e instauração de Tomada de Contas Especial (peça 45) ;
	f) 18 e 21/9/2017: notificação do responsável acerca da reprovação da prestação de contas do convênio (peças 48, 49 e 52) ;
	g) 31/10/2017: despacho determinando a instauração de Tomada de Contas Especial (peça 55) ;
	h) 26/3/2019: Relatório do tomador de contas (peça 68) ;
	i) 17/4/2020: Relatório e Certificado de auditoria da Controladoria-Geral da União (peças 70 e 71) ;
	j) 5/5/2020: Pronunciamento do Ministro de Estado do Turismo (peça 73) ;
	k) 7/5/2020: Autuação do processo de TCE neste Tribunal (peça 1) ; e
	l) 12/7/2020: Ordem para citação do responsável (peça 80) .
Examinando-se a sequência de eventos processuais enumerados no item anterior, os quais teriam o condão de interromper a prescrição da ação punitiva desta Corte no entender do STF, observa-se que não teria transcorrido o prazo prescricional de 5 (cinco) anos entre cada evento processual e o seguinte. Portanto, mesmo tendo em consideração o entendimento do STF, não teria ocorrido a prescrição da pretensão sancionatória e ressarcitória a cargo do TCU. 
Nada obstante a situação delineada, o caso concreto tratado no RE 636.886 (tema 899 da repercussão geral) diz respeito à fase de execução judicial de deliberação do Tribunal de Contas, tanto assim que, para deslindá-lo, foi necessária a aplicação da Lei 6.830/1980, a Lei de Execuções Fiscais, diploma legal evidentemente inaplicável à fase que antecede a formação do título executivo extrajudicial, caracterizada pela atuação do órgão de controle externo até a prolação do acórdão
Salienta-se que os embargos declaratórios opostos contra a referida decisão do STF foram rejeitados pela maioria da Suprema Corte (Plenário, Sessão Virtual de 13.8.2021 a 20.8.2021) , confirmando, portanto, a abrangência da deliberação prolatada na fixação do tema 899, razão por que se deve adotar a orientação prevalente no TCU, no sentido de que a matéria ali tratada alcançaria tão somente a fase judicial de cobrança do título extrajudicial, não atingindo os processos de controle externo, mantendo-se, desse modo,  a interpretação adotada pela Suprema Corte, em 2008, no Mandado de Segurança - MS 26.210, oportunidade em que foi definida a tese da imprescritibilidade das ações de ressarcimento ao erário:
A suspensão pelo STF das demandas nas quais esteja em questão a prescritibilidade da pretensão de ressarcimento ao erário com base em decisão de tribunal de contas (RE 636.886/STF) alcança tão somente a fase judicial de cobrança do título extrajudicial, não atingindo os processos de controle externo em trâmite. Até julgamento definitivo em contrário pelo STF, permanece o entendimento do TCU acerca da imprescritibilidade das pretensões de ressarcimento decorrentes de tomadas de contas especiais. (Acórdão 1267/2019-TCU-Plenário, Relator Ministro Aroldo Cedraz) 
A suspensão pelo STF das demandas nas quais esteja em questão a prescritibilidade da pretensão de ressarcimento ao erário com base em decisão de tribunal de contas (RE 636.886/STF) alcança tão somente a fase judicial de cobrança do título extrajudicial, não atingindo os processos de controle externo em trâmite. Até julgamento definitivo em contrário pelo STF, permanecem imprescritíveis as pretensões de ressarcimento decorrentes de tomadas de contas especiais. (Acórdão 7930/2018-TCU-Segunda Câmara, Relatora Ministra Ana Arraes) .
Por outro lado, especificamente no que tange à prescrição da pretensão punitiva, verifica-se que o Acórdão 1441/2016-TCU-Plenário, da relatoria do Ministro Benjamin Zymler, uniformizou a jurisprudência acerca dessa questão, subordinando mencionada prescrição ao prazo prescricional geral indicado no art. 205, do Código Civil, que é de dez anos, contado da data de ocorrência da irregularidade sancionada, nos termos do art. 189, do Código Civil, sendo este prazo interrompido pelo ato que ordenar a citação, a audiência ou a oitiva do responsável.
No caso presente, verifica-se prescrita a pretensão punitiva por parte deste Tribunal, uma vez que a irregularidade sancionada se deu em 14/9/2009, tendo o ato de ordenação da citação ocorrido em 12/7/2021 (peça 80) , quando já decorridos mais de dez anos.
Portanto, verificou-se o decurso do prazo prescricional apenas quanto à competência sancionatória deste Tribunal, não restando configurada a prescrição em relação ao ressarcimento de eventuais danos experimentados pelo erário. 
Argumento
Seguindo, a defesa pondera pela existência do processo 0801562-62.2017.4.05.8302, em curso no Tribunal Regional Federal da 5ª Região, para pugnar pelo encerramento do presente processo almejando a evitar o bis in idem.
Exame
A jurisprudência aqui presente é pacífica em considerar que eventuais sentenças proferidas pelo juízo cível, versando sobre o mesmo assunto e tendo por objeto idênticas responsabilidades, não vinculam a decisão administrativa a ser proferida por este Tribunal, bem como não acarretam qualquer prejuízo à competência exclusiva do TCU em verificar a boa e regular aplicação dos recursos federais.
Somente a sentença absolutória no juízo criminal fundada no reconhecimento da inexistência material do fato ou na negativa de autoria tem a aptidão de impedir a responsabilização civil e administrativa do agente (Acórdão 6903/2018-TCU-Segunda Câmara, relatora Ministra Ana Arraes; e 131/2017-TCU-Plenário, relator Ministro Walton Alencar Rodrigues) .
Ressalta-se que os débitos e/ou créditos porventura reconhecidos em outras instâncias são levados em conta, com a devida compensação, na fase de execução do acórdão aqui proferido, de forma a evitar ressarcimentos em duplicidade (v.g. Acórdão 1855/2020-TCU-Plenário, relator Ministro-Substituto Marcos Bemquerer Costa, 1824/2020-TCU-Plenário, relator Ministro Benjamin Zymler, 1700/2020-TCU-Plenário, relator Ministro-Substituto Augusto Shermam, 680/2015-Plenário, relator Ministro André Luiz de Carvalho, 2983/2016-TCU-1ª Câmara, relator Ministro Bruno Dantas, e 1276/2012-2ª Câmara relator Ministro-Substituto Marcos Bemquerer Costa) .
Ademais, a tese da independência entre as instâncias já foi objeto de pronunciamento no âmbito do Supremo Tribunal Federal (Mandados de Segurança 26.969-DF e 25.880-DF) , bem como pelo Superior Tribunal de Justiça (MS 7080-DF, MS 7138-DF e 7042-DF) , corroborando, por extensão, o entendimento esposado por esta Corte de Contas (Acórdão 3036/2015-TCU-Plenário, 10.042/2015-TCU-2ª e 2.743/2019-TCU-2ª Câmara, relator Ministro-substituto Marcos Bemquerer; 7.475/2015-TCU- 1ª Câmara  e 7.752/2015-TCU-1ª Câmara, relator Ministro José Múcio Monteiro; e 7.123/2014-TCU-1ª Câmara, relator Ministro Bruno Dantas) .
Argumento
Especificamente quanto ao mérito, a defesa pugna pela impossibilidade de produção de provas diante do decurso de longo lapso temporal, quase 12 anos desde a execução do convênio:
 (..) o caso remonta a eventos ocorridos há quase 12 anos, os quais carecem de provas documentais, de modo que a demora do Ministério do Turismo e do TCU em julgar a demanda suprimem a possibilidade de penalização do Defendente. 
A exigência de provas documentais sobre a matéria seria exigir a produção de provas draconianas, precisamente pelo tempo transcorrido.
Exame
Dentre as particularidades presentes na espécie processual sob exame, diferente das que tramitam no âmbito do Poder Judiciário tratando de improbidade administrativa, menciona-se o dever do gestor em comprovar a boa e regular aplicação dos recursos públicos que lhe foram confiados, cabendo-lhe, dessarte, o ônus de provar o zelo e a retidão no uso dos dinheiros da coletividade, a teor do disposto no art. 93 do Decreto-Lei 200, de 25/2/1967, c/c. o art. 66 do Decreto 93.872, de 23/12/1986: "Quem quer que utilize dinheiros públicos terá de justificar seu bom e regular emprego na conformidade das leis, regulamentos e normas emanadas das autoridades competentes.". Esse entendimento é amplamente pacificado na jurisprudência aqui existente (Acórdão 3134/2010-TCU-Segunda Câmara, Relator Ministro Augusto Sherman; 437/2018-TCU-2ª Câmara, Relator Ministro Augusto Nardes; 10975/2021-TCU-1ª Câmara, Relator Ministro Benjamin Zymler; e 10741/2021-TCU-1ª Câmara, Relator Ministro Walton Alencar Rodrigues) .
Ainda no âmbito deste Tribunal, a responsabilização de quem quer que utilize, arrecade, guarde, gerencie ou administre dinheiros, bens e valores públicos, bem como daqueles derem causa a perda, extravio ou outra irregularidade de que resulte dano ao Erário independe de culpa ou dolo do agente autor. Dito em outras palavras, de forma mais precisa e abrangente, pelo Ministro Benjamim Zymler no voto condutor do Acórdão 2420/2015-TCU-Plenário:
No âmbito dos processos nesta Corte de Contas, a responsabilidade dos administradores de recursos públicos, escorada no parágrafo único do art. 70 da Constituição Federal, segue a regra geral da responsabilidade civil, ou seja, é de natureza subjetiva. São exigidos simultaneamente três pressupostos para a responsabilização, quais sejam: (i) o ato ilícito na gestão dos recursos públicos; (ii) a conduta dolosa ou culposa e; (iii) o nexo de causalidade entre o dano e o comportamento do agente. Há de ser investigado, ainda, se houve a ocorrência de algum eventual excludente de culpabilidade, tal como a inexigibilidade de conduta diversa ou a ausência de potencial conhecimento da ilicitude. 
No caso presente, restou suficientemente delineada nos autos a presença dos mencionados pressupostos para a responsabilização do ex-prefeito, não tendo sido identificada nenhuma excludente de culpa no seu conduzir.
Ademais, mostra-se desprovida de elementos comprobatórios consistentes e coerentes a alegação de impedimento à plenitude do exercício de sua defesa, ou mesmo dificuldade em sua realização, em decorrência da impossibilidade de produção de provas decorrente do transcurso de grande tempo (Acórdão 443/2018-TCU-Plenário, Relator Ministro José Múcio Monteiro) .
Nessa situação, os argumentos apresentados pelo responsável não se mostram aptos a afastar as irregularidades que lhe foram imputadas, devendo-se manter sua responsabilização, haja vista que o ex-gestor não comprovou a regular execução do convênio com recursos públicos federais.
Diante de todo o exposto, devem ser rejeitadas as alegações de defesa trazidas em razão da sua insuficiência para elidir as irregularidades apontadas, devendo-se julgar irregulares as contas do responsável João Barbosa Camelo Neto.
Prescrição da Pretensão Punitiva
Como visto em tópico precedente, houve a prescrição da pretensão punitiva, uma vez que a irregularidade sancionada ocorreu em 14/9/2009, e o ato de ordenação da citação se deu em 12/7/2021 (peça 80) , quando já decorridos mais de dez anos.
CONCLUSÃO
A partir dos elementos constantes nos autos e do exame das ocorrências descritas na seção "Exame Técnico", verificou-se que o Sr. João Barbosa Camelo Neto não logrou justificar as condutas que lhe foram atribuídas.
Verifica-se também que ocorreu a prescrição da pretensão punitiva, conforme análise já realizada. 
Tendo em vista que não constam dos autos elementos que permitam reconhecer a boa-fé do responsável ou a ocorrência de alguma excludente de culpabilidade, sugere-se que as suas contas sejam julgadas irregulares, nos termos do art. 202, § 6º, do RI/TCU, com a imputação do débito atualizado monetariamente e acrescido de juros de mora, nos termos do art. 202, §1º do RI/TCU.
PROPOSTA DE ENCAMINHAMENTO
Diante do exposto, submetem-se os autos à consideração superior, propondo:
	a) rejeitar as alegações de defesa prestadas pelo Sr. João Barbosa Camelo Neto (CPF: XXX.583.884-XX) ;
	b) julgar irregulares, nos termos dos arts. 1º, inciso I, 16, inciso III, alínea "c", da Lei 8.443/1992 c/c os arts. 19 e 23, inciso III, da mesma lei, e com os arts. 1º, inciso I, 209, inciso III, 210 e 214, inciso III, do Regimento Interno/TCU, as contas do responsável João Barbosa Camelo Neto (CPF: XXX.583.884-XX) , condenando-o ao pagamento das importâncias a seguir especificadas, atualizadas monetariamente e acrescidas dos juros de mora, calculada a partir da data discriminada até a data da efetiva quitação do débito, fixando-lhe o prazo de quinze dias, para que comprove, perante o Tribunal, o recolhimento da referida quantia aos cofres do Tesouro Nacional, nos termos do art. 23, inciso III, alínea "a", da citada lei, c/c o art. 214, inciso III, alínea "a", do Regimento Interno, abatendo-se na oportunidade os valores já recolhidos;
	Data da ocorrência
	Valor histórico (R$) 

	14/9/2009
	200.000,00

	Valor atualizado do débito (com juros) em 28/9/2021: R$ 497.362,53
	c) 	autorizar, desde logo, a cobrança judicial das dívidas, caso não atendidas as notificações, na forma do disposto no art. 28, inciso II, da Lei 8.443/1992;
	d)	autorizar também, desde logo, se requerido, com fundamento no art. 26, da Lei 8.443, de 1992, c/c o art. 217, §§ 1º e 2º do Regimento Interno do TCU, o parcelamento da (s) dívida (s) em até 36 parcelas, incidindo, sobre cada parcela, corrigida monetariamente, os correspondentes acréscimos legais, fixando-lhe o prazo de quinze dias, a contar do recebimento da notificação, para comprovar, perante o Tribunal, o recolhimento da primeira parcela, e de trinta dias, a contar da parcela anterior, para comprovar os recolhimentos das demais parcelas, devendo incidir, sobre cada valor mensal, atualizado monetariamente, os juros de mora devidos, no caso do débito, na forma prevista na legislação em vigor, alertando os responsáveis de que a falta de comprovação do recolhimento de qualquer parcela importará o vencimento antecipado do saldo devedor, nos termos do § 2º do art. 217 do Regimento Interno deste Tribunal;
	e) enviar cópia do Acórdão a ser prolatado à Procuradoria da República no Estado do Pernambuco, nos termos do § 3º do art. 16 da Lei 8.443/1992, c/c o § 7º do art. 209 do Regimento Interno do TCU, para adoção das medidas cabíveis;
	f) enviar cópia do Acórdão que vier a ser proferido ao Ministério do Turismo e ao responsável, para ciência;
	g) informar à Procuradoria da República no Estado do Pernambuco, ao Ministério do Turismo e ao responsável que a presente deliberação, acompanhada do Relatório e do Voto que a fundamenta, está disponível para a consulta no endereço www.tcu.gov.br/acordaos, bem como esclarecer que, caso requerido, o TCU poderá fornecer sem custos as correspondentes cópias, de forma impressa; e
	h) informar à Procuradoria da República no Estado do Pernambuco que, nos termos do parágrafo único do art. 62 da Resolução TCU 259/2014, os procuradores e membros do Ministério Público credenciados nesta Corte podem acessar os presentes autos de forma eletrônica e automática, ressalvados apenas os casos de eventuais peças classificadas como sigilosas, as quais requerem solicitação formal."
É o relatório.

Luiz Cavalcanti de Petribú Neto (22943/OAB-PE), representando Joao Barbosa Camelo Neto.

Procurador Marinus Eduardo De Vries Marsico.

TOMADA DE CONTAS ESPECIAL. CONVÊNIO. NÃO COMPROVAÇÃO DA REGULAR APLICAÇÃO DOS RECURSOS. CITAÇÃO. CONTAS IRREGULARES. DÉBITO. PRESCRIÇÃO DA PRETENSÃO PUNITIVA. CIÊNCIA.

TOMADA DE CONTAS ESPECIAL (TCE)

Secretaria de Controle Externo de Tomada de Contas Especial (SecexTCE).

Trata-se de tomada de contas especial instaurada pelo Ministério do Turismo, em razão da não comprovação da regular aplicação dos recursos repassados pela União por meio do Convênio 00377/2009 (peça 3) , firmado entre o Ministério do Turismo e o Município de Casinhas/PE, tendo por objeto o evento denominado "Festa de São João".
2.	Para consecução de seu objeto, o ajuste foi firmado no valor de R$ 210.000,00, sendo R$ 200.000,00 à conta do concedente e R$ 10.000,00 referentes à contrapartida do convenente, e teve vigência de 8/6/2009 a 13/12/2009.
3.	 O tomador de contas apontou a seguinte irregularidade ensejadora da tomada de contas especial:
"Não restou comprovada a apresentação das bandas Internautas do Forró, Mayara e Banda, Banda Valda Sedícias, Maremotos do Forró, Banda Maria Fuló, Pikap Turbinada. Não apresentado documentação comprobatória referente a inserção de chamadas em rádio AM e FM. Não apresentada documentação comprobatória referente a contratação de carro de som. Licitação: Atrações artísticas contratadas por inexigibilidade de licitação com intermédio de empresas que não detém contrato de exclusividade com os artistas; Ausência de documentos acerca da licitação realizada. Tais quais Publicação de Aviso do Pregão no DOU; Justificativa por não ter realizado o pregão eletrônico; e Publicação do resultado do Pregão no DOU. Pagamentos: consta débito autorizado, no extrato bancário apresentado, no valor de R$13.650,00 sem comprovação da destinação. Declaração: não apresentado declaração acerca da gratuidade ou não do evento."  
4.	Diante da ausência de justificativas suficientes para elidir a irregularidade e da não devolução dos valores, a tomada de contas especial foi instaurada imputando-se a responsabilidade ao Sr. João Barbosa Camelo Neto, na condição de gestor dos recursos, pelo débito relativo ao valor repassados.
II
5.	No âmbito desta Corte, identificou-se a não apresentação de imagens (fotografias ou filmagens) , em plano aberto, de todas as apresentações artísticas previstas no plano de trabalho, de forma a permitir a identificação do nome do evento, da data da apresentação e do nome de cada banda que estivesse se apresentando. Ademais, não restou comprovada a execução dos itens de divulgação por meio de carro de som e de rádios AM e FM.
6.	Dessa forma, a ausência desses elementos impede a comprovação da realização dos seguintes itens previstos no plano de trabalho:
	Item do plano de trabalho
	Valor (R$) 

	Carro de som volante (120horas) 
	15.000,00

	Chamadas em rádio AM e FM (150inserções) 
	15.000,00

	lnternautas do Forró
	13.000,00

	Mayara e Banda
	25.000,00

	Banda Valda Sedícias
	12.000,00

	Maremotos do Forró
	16.000,00

	Banda Pikap Turbinada
	20.000,00

	Banda Maria Fulô
	14.000,00

	T O T A L 
	130.000,00

7.	Além disso, a unidade técnica apontou a não comprovação de que a empresa que não detinha direitos de exclusividade, contratada irregularmente por inexigibilidade de licitação, pagou o cachê das atrações artísticas que eventualmente tenham participado do evento, conforme a tabela a seguir:
	Atração artística
	Valor (R$) 

	Santropê
	16.000,00

	Marcílio e Banda
	13.000,00

	lnternautas do Forró
	13.000,00

	Skema 5
	11.000,00

	Mayara e Banda
	25.000,00

	Banda Mistura Fina
	12.000,00

	Maremotos do Forró
	16.000,00

	Banda Valda Sedícias
	12.000,00

	Banda Pikap Turbinada
	20.000,00

	Banda Maria Fuló
	14.000,00

	Banda Bicho do Mato 
	13.000,00

	Banda Casacão de Couro
	15.000,00

	T O T A L
	180.000,00

8.	Observa-se que, quando agrupados, os débitos relativos às duas irregularidades mencionadas alcançam o valor total repassado. Desse modo, o Sr. João Barbosa Camelo Neto foi regulamente citado para apresentar alegações de defesa e/ou recolher o débito correspondente ao montante de R$ 200.000,00.
9.	O responsável, por meio de procuradores constituídos, apresentou sua defesa, na qual alega a ocorrência da prescrição e pugna pelo encerramento dos autos, em razão da existência do Processo 0801562-62.2017.4.05.8302, em curso no Tribunal Regional Federal da 5ª Região, com objetivo de evitar o bis in idem.
10.	Ademais, alega a impossibilidade de produção de provas diante do decurso de prazo de quase doze anos desde a execução do convênio.
III
11.	Após o exame das alegações de defesa apresentadas, a unidade técnica propõe julgar irregulares as contas do responsável e condená-lo ao ressarcimento do débito apurado.
12.	A proposta da unidade técnica contou com a anuência do representante do Ministério Público junto ao TCU.
IV
13.	Acolho os pareceres precedentes e adoto seus fundamentos como razões de decidir, sem prejuízo das considerações que faço a seguir.
14.	No que diz respeito à prescrição, ressalto que, no julgamento do Recurso Extraordinário 636.886 AL (Tema 899) , que tratou da prescritibilidade da pretensão de ressarcimento ao erário fundada em decisão de tribunal de contas, os embargos de declaração opostos ao decisum foram apreciados pelo Plenário do Supremo Tribunal Federal, em sessão virtual ocorrida de 13/8 a 20/8/2021.
15.	Na ocasião, o STF, por maioria, rejeitou o expediente recursal, nos termos do voto do relator, Ministro Alexandre de Moraes, do qual consta a seguinte passagem:
"Os argumentos acima elencados conduzem à conclusão no sentido de que a pretensão executória de título executivo proveniente de decisão do TCU da qual resulte imputação de débito ou multa é prescritível; e, portanto, a ela se aplica o prazo prescricional da Lei de Execução Fiscal.
Nenhuma consideração houve acerca do prazo para constituição do título executivo, até porque esse não era o objeto da questão cuja repercussão geral foi reconhecida no Tema 899, que ficou adstrito, como sobejamente já apontado, à fase posterior a formação do título."
16.	Desse modo, se a questão decidida no RE 636.886 AL (Tema 899) não abordou a prescritibilidade das medidas administrativas adotadas no curso do processo de controle externo, ou seja, da existência de prazo prescricional para a constituição do título executivo extrajudicial por tribunal de contas, não há que se cogitar em mudança na jurisprudência desta Corte de Contas, segundo a qual são imprescritíveis os processos de controle externo que tratem de dano ao erário decorrente da irregular aplicação de recursos públicos.
17.	Essa posição foi corroborada em diversos precedentes mais recentes deste Tribunal, a exemplo dos Acórdão 18195/2021-TCU-Primeira Câmara, 2.149/2021-1ª Câmara e 13.302/2021-1ª Câmara.
18.	Ademais, conforme análise realizada pela unidade técnica, mesmo tendo como parâmetro a tese firmada pelo STF no RE 636.886, no sentido de se adotar o prazo de cinco anos previsto na Lei 9.873/1999, observa-se que não teria ocorrido a prescrição da pretensão sancionatória e ressarcitória a cargo do TCU, dados os eventos processuais que teriam o condão de interromper o prazo prescricional.
19.	Contudo, no que se refere à prescrição da pretensão punitiva, permanece aplicável o entendimento de que ela se subordina ao prazo geral de prescrição indicado no art. 205 da Lei 10.406/2002 (Código Civil) , de dez anos, nos termos do incidente de uniformização de jurisprudência resolvido por meio do Acórdão 1441/2016-TCU-Plenário.
20.	No presente caso, a irregularidade atribuída aos responsáveis foi a não comprovação da boa e regular aplicação dos recursos federais repassados por força do Convênio 00377/2009. Logo, ela se consumou na data final para apresentação da prestação de contas, ou seja, em 13/1/2010. Isso implica dizer que está prescrita a pretensão punitiva deste Tribunal, considerando a data de autorização da citação, em 12/7/2021.
21.	A alegação de ocorrência de bis in idem em razão da existência do processo em curso no Tribunal Regional Federal da 5ª Região não merece prosperar.
22.	Conforme ressaltou a unidade técnica, "a jurisprudência é pacífica no sentido de que eventuais sentenças proferidas pelo juízo cível, versando sobre o mesmo assunto e tendo por objeto idênticas responsabilidades, não vinculam a decisão administrativa a ser proferida por este Tribunal, bem como não acarretam qualquer prejuízo à competência exclusiva do TCU em verificar a boa e regular aplicação dos recursos federais."
23.	A independência das instâncias é tese que já foi objeto de pronunciamento no âmbito do Supremo Tribunal Federal (Mandados de Segurança 26.969-DF e 25.880-DF) , bem como pelo Superior Tribunal de Justiça (MS 7080-DF, MS 7138-DF e 7042-DF) , corroborando a jurisprudência desta Corte.
24.	Apenas a sentença absolutória no juízo criminal fundada no reconhecimento da inexistência material do fato ou na negativa de autoria é apta a impedir a responsabilização civil e administrativa do agente (Acórdão 6903/2018-TCU-Segunda Câmara, rel. Ministra Ana Arraes; e 131/2017-Plenário, rel. Ministro Walton Alencar Rodrigues) .
25.	No que diz respeito a um eventual prejuízo ao responsável para a produção de provas diante do decurso de prazo de quase doze anos desde a execução do convênio, cabe ressaltar que a alegação foi apresentada sem elementos que pudessem comprovar seu impedimento ao exercício do seu direito de defesa em razão do lapso temporal.
26.	Além disso, a jurisprudência desta Corte é firme no tocante à responsabilidade pessoal do gestor pela comprovação da boa e regular aplicação dos recursos federais recebidos mediante convênio ou instrumentos congêneres. Nesse passo, todo aquele que utiliza ou gerencia recursos públicos, por dever constitucional e legal, submete-se ao encargo de demonstrar o correto emprego dos valores federais, nos termos dos arts. 70, parágrafo único, e 37, caput, da Constituição de 1988 e do art. 93 do Decreto-Lei 200, de 25 de fevereiro de 1967.
TCU, Sala das Sessões, em 15 de março de 2022.
BENJAMIN ZYMLER 
Relator